# Comparación de presión sistólica vs. diastólica

## Librerías

```{r librerias, message=FALSE, warning=FALSE}
library(readxl)
library(tidyverse)
library(Amelia)
library(moments)
library(effsize)
library(openintro)
library(nortest)
library(car)
```

## Carga de datos

```{r data}
df <- read_excel("C:/Users/SENA/Desktop/tareametodosestadisticos/datos_medicos.xlsx")
```

## Transformación de los datos

```{r transformacion}
df$Presion <- factor(df$Presion)

dfs <- df %>%
  filter(Presion == 'PresionSistolica') %>%
  pull(Valores)

dfd <- df %>%
  filter(Presion == 'PresionDiastolica') %>%
  pull(Valores)
```

## Verificación de datos faltantes

```{r na_check}
df %>%
  summarise(across(everything(), ~ sum(is.na(.)), .names = "NA_{.col}"))
```

Como todos los conteos dan 0, no es necesario imputar.

## Resumen exploratorio

```{r resumen}
df %>%
  group_by(Presion) %>%
  summarise(n = length(Valores),
            prom = mean(Valores),
            ds = sd(Valores),
            mediana = median(Valores),
            Q1 = quantile(Valores, 0.25),
            Q3 = quantile(Valores, 0.75),
            RIC = IQR(Valores),
            min = min(Valores),
            max = max(Valores),
            coeficienteasimetria = skewness(Valores),
            curtosis = kurtosis(Valores))
```

La presión diastólica presenta un promedio de 78.9 mmHg (DS = 9.48), con una mediana de 77.8 mmHg (RIC = 12.4, Q1 = 72.1, Q3 = 84.6) y una asimetría positiva leve (0.64). La presión sistólica presenta un promedio de 121 mmHg (DS = 9.13), con una mediana de 121 mmHg (RIC = 11.9, Q1 = 115, Q3 = 127) y una asimetría prácticamente nula (0.06), lo que sugiere una distribución muy simétrica.

### Histograma comparativo

```{r histograma}
df %>%
  ggplot(aes(x = Valores, fill = Presion)) +
  geom_histogram(aes(y = after_stat(density)), alpha = 0.5, position = "identity", bins = 15) +
  geom_density(aes(color = Presion), linewidth = 1) +
  labs(title = "Distribución de la presión sistólica y diastólica",
       x = "Valor de presión (mmHg)", y = "Densidad") +
  theme_bw()
```

El histograma muestra dos distribuciones bien diferenciadas y con poco solapamiento: los valores de presión diastólica se concentran alrededor de 70-90 mmHg, mientras que los de presión sistólica se concentran alrededor de 110-130 mmHg, ambas con forma aproximadamente acampanada (simétrica). 

### Boxplot comparativo

```{r boxplot}
df %>%
  ggplot(aes(x = Presion, y = Valores, fill = Presion)) +
  geom_boxplot(alpha = 0.7) +
  labs(title = "Comparación de presión sistólica y diastólica",
       x = "", y = "Valor de presión (mmHg)") +
  theme_bw()
```

El boxplot confirma que las cajas de ambos grupos no se solapan, evidenciando visualmente una diferencia clara entre los niveles típicos de ambas variables, sin presencia notable de valores atípicos en ninguno de los dos grupos.

## Supuesto de normalidad

```{r normalidad}
ks.test(scale(dfs), 'pnorm')
ks.test(dfs, 'pnorm', mean = mean(dfs), sd = sd(dfs))
ks.test(scale(dfd), 'pnorm')
ks.test(dfd, 'pnorm', mean = mean(dfd), sd = sd(dfd))
```

Se aplicó la prueba de Kolmogorov-Smirnov para evaluar el supuesto de normalidad de cada grupo, planteando $H_0$: los datos siguen una distribución normal, frente a $H_1$: los datos no siguen una distribución normal. Para la presión sistólica se obtuvo $D=0.058$ y un valor-p $=0.888$; para la presión diastólica, $D=0.058$ y un valor-p $=0.891$. En ambos casos, al ser el valor-p muy superior a $\alpha=0.05$, no se rechaza $H_0$, por lo que se concluye que **ambas variables son consistentes con una distribución normal**.

## Supuesto de homocedasticidad

```{r homocedasticidad}
var.test(dfs, dfd)
```
Se evaluó el supuesto de homogeneidad de varianzas mediante la prueba F, planteando $H_0: \sigma^2_{\text{sistólica}} = \sigma^2_{\text{diastólica}}$ frente a $H_1: \sigma^2_{\text{sistólica}} \neq \sigma^2_{\text{diastólica}}$. Se obtuvo $F=0.928$ ($gl_1=99$, $gl_2=99$), con un valor-p $=0.710$, y un intervalo de confianza del 95% para la razón de varianzas de $(0.624,\ 1.379)$, el cual contiene al valor 1. Como el valor-p es mayor que $\alpha=0.05$, no se rechaza $H_0$. Por lo tanto, **las varianzas de ambos grupos son estadísticamente iguales**, lo que justifica utilizar `var.equal = TRUE` en la prueba t posterior.

### Demostración de var.test paso a paso
```{r}
n1 <- length(dfs)
n2 <- length(dfd)
s1 <- mean((dfs-mean(dfs))^2)/ (n1-1)
s2 <- mean((dfd-mean(dfd))^2)/ (n2-1)

#Estadistico de Fisher
F0 <- s1/s2
F0
df1 <- n1-1
df2<- n2-1

#p valor
pvalor <- 2*pf(F0, df1, df2, lower.tail = TRUE)
pvalor

#Intervalos de confianza
alpha = 0.05
int_inf = (s1/s2) * (1/qf(1-alpha/2, df1, df2))
int_sup = (s1/s2) * (1/qf(alpha/2, df1, df2))
int_inf
int_sup
```

## Verificación con `t.test()`

```{r t_test}
t.test(x = dfs, y = dfd, var.equal = TRUE, paired = FALSE)
```

Planteando $H_0: \mu_{\text{sistólica}} = \mu_{\text{diastólica}}$ frente a $H_1: \mu_{\text{sistólica}} \neq \mu_{\text{diastólica}}$, con $\alpha=0.05$, se obtuvo $t=31.888$ con 198 grados de libertad y un valor-p $<2.2\times10^{-16}$. El intervalo de confianza del 95% para la diferencia de medias es $(39.36,\ 44.55)$, el cual **no contiene el cero**. Como el valor-p es muchísimo menor que $\alpha$, se rechaza $H_0$. Por lo tanto, existe evidencia estadística contundente de que la presión arterial sistólica promedio ($\bar{x}=120.9$ mmHg) es significativamente distinta y, específicamente, mayor que la presión arterial diastólica promedio ($\bar{y}=78.9$ mmHg).

### Verificación de t.test manual
```{r}
n1 <- length(dfs)
n2 <- length(dfd)

s1 <- sum((dfs-mean(dfs))^2) / (n1-1)
s2 <- sum((dfd-mean(dfd))^2) / (n2-1)

vcombinada <- ((n1-1)*s1 + (n2-1)*s2)/ (n1+n2-2)

t = (mean(dfs) - mean(dfd))/ sqrt(vcombinada*(1/n1 + 1/n2))

gl <- n1 + n2 - 2
t_crit <- qt(1 - 0.05/2, df = gl)
p_valor <- 2 * pt(abs(t), df = gl, lower.tail = FALSE)

error_estandar <- sqrt(vcombinada*(1/n1 + 1/n2))
IC_inf <- (mean(dfs)-mean(dfd)) - t_crit*error_estandar
IC_sup <- (mean(dfs)-mean(dfd)) + t_crit*error_estandar

vcombinada
t
gl
t_crit
error_estandar
IC_inf
IC_sup
```

## Tamaño del efecto

```{r cohen}
cohen.d(dfs, dfd, paired = FALSE)
```
El tamaño del efecto, medido mediante $d$ de Cohen, fue de $4.51$ (IC 95%: $3.98$–$5.03$), clasificado como un efecto **grande**. Esto indica que, más allá de la significancia estadística (que solo indica que existe una diferencia), la magnitud real de esa diferencia entre la presión sistólica y diastólica es muy sustancial en términos prácticos y clínicos.

